【裁判字號】    92,重上更(三),50
【裁判日期】    920930
【裁判案由】    貪污治罪條例等
【裁判全文】
臺灣高等法院高雄分院刑事判決          九十二年度重上更(三)字第五號
    上  訴  人
    即  被  告  乙○○
    選任辯護人  蘇榮達律師
                蘇俊誠律師
    上  訴  人
    即  被  告  丙○○
    選任辯護人  田平安律師
右上訴人等因貪污治罪條例等案件，不服臺灣高雄地方法院八十五年度訴字第八二三
號中華民國八十六年九月四日第一審判決（起訴案號：臺灣高雄地方法院檢察署八十
四年度偵字第一六一六三號），提起上訴，判決後，經最高法院第三次發回更審本院
判決如左：
      主      文
原判決撤銷。
乙○○共同連續依據法令從事甲務之人員，利用職務上之機會，詐取財物，處有期徒
刑貳年，褫奪甲權貳年，緩刑伍年。
丙○○共同連續依據法令從事甲務之人員，利用職務上之機會，詐取財物，處有期徒
刑壹年拾月，褫奪甲權貳年，緩刑伍年。
      事      實
一、乙○○係國立高雄師範大學（下稱高師大）特殊教育系（民國八十一年以前稱為
    教育系，以後始稱特殊教育系，下稱特教系）教授，並自民國（下同）七十二年
    八月起至八十三年十一月止，兼任高師大特殊教育中心（下稱特教中心）主任，
    負責執行由教育部委託或自行規畫經教育部核准，並編列預算之特殊教育輔導工
    作；丙○○則自八十一年八月間起至八十四年年初止擔任高師大特教系助教，並
    負責處理特教中心之一切行政事宜，二人均係依據法令從事甲務之人員。緣高師
    大特教中心行政經費不足每年編列預算約新台幣（下同）十萬元，乙○○為籌措
    該特教中心之行政經費（甲基金），以供該特教中心平日之雜支，竟與丙○○共
    同意圖不法之所有，利用職務上之機會詐財之犯意聯絡，並基於概括之犯意，(一)
    、自八十二年六月份起至八十三年七月份止，指示丙○○利用該特教中心新聘助
    理、工讀生之機會，向新聘之助理、工讀生謊稱未滿一月及第一個全月為試用期
    間或離職時之薪資為酌給或半薪，先由丙○○以特教中心之「甲基金」支付渠等
    約半個月薪資後，再要渠等於學校將渠等該月應領薪資撥入帳戶後，全數提領交
    由丙○○，或俟薪資撥入渠等帳戶後，再提領半數或一定金額交給丙○○，充作
    特教中心「甲基金」之方式，連續向新聘助理李淑貞等人及工讀生陳佩玲等人（
    詳如附表一所示），以上述方式詐取薪資，致使李淑貞等人信以為真而交付渠等
    未滿一月及第一個月應領薪資之部分薪資，合計十二萬零二百七十四元（詳如附
    表一所示），乙○○於案發後，即將上開詐得之薪資分別發還被害人李淑貞等人
    。
二、案經法務部調查局高雄市調查處（下稱高雄市調處）移送台灣高雄地方法院檢察
    署檢察官偵查起訴。
    理    由
一、訊據上訴人即被告乙○○、丙○○均矢口否認有何貪之犯行，被告乙○○辯稱
    ：特教中心沒有特別預算，學校撥給特教中心之經費不足，一般雜支開鎖都要伊
    自己掏腰包支付，而特教中心聘任很多助理及工讀生，該等助理及工讀生均係臨
    時約僱人員，並非正式編制，聘僱之面試事宜伊皆交給助教處理，伊並未參與，
    而助理及工讀生之薪水都要由專案研究項目下支出，教育部撥款較晚，在錢未撥
    下之前，都由伊先行代墊，所謂領半薪將餘款充作甲基金之事伊不知情云云。被
    告丙○○辯稱：伊在尚未任助教而任研究助理時，即知助理及工讀生有試用階段
    ，而有未領全薪之慣例亦即伊到職前即有此情形，至於要給半薪或多少，係由主
    任依試用之狀況決定，伊係奉主任之命而為，伊不知係違法云云。但查：
  (一)被告乙○○於高雄市調處調查時已供承：「（在你擔任中心主任期間曾否剋扣新
    進助理及工讀生第一個月之半薪供中心使用之，扣剋乙事有無報奉校方核備及有
    無事先告知新進人員﹖）有時，有部分新進人員在聘用時就已告知薪資在試用期
    間只能支付一半薪資，另一半薪資供中心使用，但我並未向學校核備」、「我和
    丙○○助教都有當面告知在新進人員試用期間僅給半薪，且都獲他們同意」等語
    （見高雄市調查處卷第二、三頁）；被告丙○○於高雄市調處調查時亦供承：「
    特教中心新進員工試用期間支領半薪係主任乙○○教授決定的，至於向高雄師範
    大學報領全薪亦是乙○○主任指示的」等語（見同上卷第七頁）明確。
  (二)上述情節亦分據證人李淑貞證稱：「在領薪資前數日，她私下告訴我，第一個月
    算是試用期間只能領半薪，因為我從未有在學校或其它甲家機關任職的經驗，以
    為學校都是如此並沒有追究」、「丙○○說試用期間一個月半薪，面試後發薪水
    前說的．．發薪水時薪水袋中寫半薪，並把薪水袋放在信封中給我，：：後來：
    ：八十二年七、八月薪水匯入我帳戶中，是全薪，她（丙○○）要我領出還給她
    ：：」（見同上調查卷第十六頁及偵查卷第四五頁）；證人陳儀蓉證稱：「我的
    薪資在八十二年七月底領了七千元，八月份領了一萬四千元，到了九月份每月領
    三萬二千元，七、八月份的薪資都是用信封袋包好由助教丙○○交給我的，：並
    表示特教中心慣例在試用期間都是給半薪（或酌給）：：」、「曹助教拿薪水給
    我說依往例剛開始助理均領半薪（或酌給）．．我係新進人員，所以任憑擺佈」
    、「（提示溢領清冊上四萬二千元何事﹖）工讀生陳佩玲八十四年一月打電話給
    我，說退給我二個月半薪，及離職時之半薪」（見調查卷第二五頁及偵查卷第三
    五頁）。證人林玉文證稱：「八十二年十月二十日至十月三十日十一天的薪資丙
    ○○助教僅給我二千元，我覺得奇怪，又不便追問，後來我聽說特教中心助理表
    示她們第一個月的薪資都被乙○○教授以半薪支付．．」、「（八十二年十月份
    只領二千元有否問原因？）丙○○說我不是月初開始工作，只給零用金，當時面
    試就有說明」（見調查卷第三五頁及偵查卷第二十頁）。證人賴碧華證稱：「在
    我領第一個月的薪資前數日，特教中心助教丙○○到我辦甲室來找我，並向我表
    示我第一個月薪資要以半薪支給（面試時蔡麗仙並未告知第一個月是支領半薪）
    但特教中心向學校報的薪資帳是全薪，要求我領到錢後將多餘的半薪交給她，作
    為特教中心的經費」、「她們給我支票，我提領後薪水交一半給丙○○」、「她
    們說一半當中心基金」、「快要領到薪水前幾天丙○○才說」（見調查卷第三九
    頁及偵查卷第二一頁、二二頁）。證人陳佩玲證稱：「八十二年十月二十日至十
    月三日這十一天的薪資特教中心的助教丙○○向我表示特教中心沒有錢了，只拿
    一千元給我當薪水」（見調查卷第四二頁），證人林英利證稱：「有說第一個月
    是試用，第一個月領到一萬五千元。以後入帳每月三萬二千元」（見原審卷第八
    十一頁）；證人曾瓊慧證稱：「我是助理，試用期間是試用期間之薪水，當初並
    無說明薪水多少，試用期間給現金，入部分全交給他們」、「工作將近一年，
    只有第一個月給他們」（見本院上訴卷第一一三頁背面）各語明確；此外，並有
    特教中心退還中心助理及工讀生款項印領清冊一份可參（見原審卷第一五０頁）
    ，而該等退還之款項，係被告自己拿出錢來退給助理及工讀生，亦迭據其供承在
    卷；至於證人曾瓊慧雖稱：「只有第一個月給他們」，惟依卷附之上開印領清冊
    所示，其係於八十二年八月間到職，除領得八十二年八月及九月之退還款項外，
    並領得八十三年七月份之退還款項四千元（此部分參酌陳儀蓉之前開陳述，及曾
    瓊慧之工作期間應係離職時未滿一月之差額），其所述「只有第一個月給他們」
    部分，雖與事實有所差異，惟衡情被告如未向曾瓊慧詐得該四千元，應無自動退
    還款項之必要，故認此部分差異，不影響其證詞之可信度。足徵被告等二人於特
    教中心聘用新進助理及工讀生時，確有向新進助理及工讀生訛稱未滿一月及第一
    個全月或離職時僅酌給或給付半個月薪水，並要助理賴碧華等人於薪資撥入帳戶
    後，將其中半個月薪資交由被告丙○○（若已先由丙○○以甲基金給付，則全數
    領出交給丙○○）之情事，被告乙○○雖以前開情詞置辯，惟已為證人賴碧華等
    人所否認，要屬事後卸責之詞，委不足採。
  (三)高師大每年僅給高師大特教中心十萬元預算供中心行政支出一事，為證人即高師
    大校長黃正鵠於檢察官偵查中證述在卷（見八十四年他字第九六五號卷第五頁）
    ，因高師大特教中心執行教育部專案業務量龐大，一年區區十萬元行政經費不敷
    開銷，被告乙○○始有籌湊甲基金之舉一事，為被告乙○○供明，而被告等二人
    取得甲基金後，即將之存入丙○○私人帳戶中保管，其中部分供作特教中心各項
    雜費支出（用途包括中心辦甲用品及雜項開支，如茶葉、紙張、文具、礦泉水、
    飲料等；特教中心助理與工讀生外出辦事之交通誤餐費等）；部分則由乙○○不
    定時向丙○○提領每次三至五萬元不等，用作補助各項會議、演講者與特教中心
    聚會交通及餐會之花費等情，為被告丙○○供明，並有該收支明細帳冊影印本可
    證（見外放證物）。
  (四)被告等二人利用前述方法分向特教中心新聘助理及工讀生詐取薪資，所獲取之款
    項，係以甲基金之名義存入被告丙○○私人帳戶中，再由丙○○分次提出，以供
    特教中心平日雜費支出，或交由被告乙○○用以補助各項會議演講者與特教中心
    教授聚會交通及聚餐之花費，亦為被告丙○○供陳明確（見偵查卷第十頁），且
    被告乙○○亦不否認有上述情形，自堪信為真實。又依所屬上級甲務員命令之職
    務上行為，不罰。但明知命令違法者，不在此限。刑法第二十一條第二項定有明
    文。本件被告丙○○受高等教育，對被告乙○○交待其為前述違法行為，豈能諉
    為不知，自不能免其刑責。是被告丙○○辯稱伊係奉主任即被告乙○○之命而為
    ，不知係違法云云，要係卸責之詞，並不足採。至被告乙○○於本院前審聲請傳
    喚之證人即前高師大總務長蔡國彬雖證稱特教中心聘用人員之薪資，應先由該中
    心申請，經校長核准，再由出納發放，將款項撥到個人之帳戶，年度出納亦會列
    印扣繳憑單之明細可讓當事人核對等語（見本院上更(二)字卷第一一七頁），惟此
    係有關薪水之申請、審核及發放流程，屬行政程序，與被告等有無先以甲基金支
    付助理及工讀生等一部分薪水，待學校將薪資撥入助理、工讀生等人之帳戶，再
    由其等將款領出，交予被告等充作甲基金乙節並無關連，且證人蔡國彬對於被告
    等是否有詐領薪資並未實際在場見聞，其證詞自不能為被告等有利之證明。
  (五)綜上所述，被告乙○○、丙○○確有利用聘任助理、工讀生之機會，向新聘助理
    及工讀生詐取薪資以充作甲基金之事證至為明確，所辯要係諉責飾卸之詞，不足
    採信，其等犯行洵堪認定。
二、甲訴意旨另以：被告乙○○、丙○○復基於同一詐欺取財之概括犯意，於(1)八十
    二年十一、十二月間起至八十三年五、六月間止，對教育部補助之各項計劃，以
    實際並未參加該等研究計劃之助理或工讀生陳靜江、曾明玲、陳儀蓉、陳佩玲、
    賴碧華、林玉文、李柏如等人名義，虛偽填載於職務上所掌甲文書，向教育部詐
    領「國民教育及學前階段教育學生鑑定、安置、輔導工作計劃」等專案費用，計
    約三十八萬九千元（詳如附表二），足以生損害於教育部，前開款項或直接撥入
    陳靜江等人之帳戶，再由陳靜江等領出交丙○○，或直接由丙○○領取，存入其
    私人帳戶，供作特教中心之甲基金。(2)被告等又明知暑假期間，特教中心特殊教
    育諮詢服務專線均用電話答錄機播放停止專線服務錄音，竟於八十二年十月間，
    請領八十二年七、八月暑假期間之諮詢工作費，計分別詐得三萬七千一百元及一
    萬二千九百五十元，因認被告等不無觸犯貪污治罪條例第五條第一項第二款之利
    用職務上之機會詐取財物罪及刑法第二百十六條、第二百十三條之行使甲務員登
    載不實事項於甲文書之罪嫌云云，惟
  (一)按犯罪事實應依證據認定之，無證據不得推定其犯罪事實，刑事訴訟法第一百五
    十四條第二項定有明文。又認定不利於被告之事實，須依積極證據，苟積極證據
    不足為不利於被告事實之認定時，即應為有利於被告之認定，更不必有何有利之
    證據（最高法院著有三十年上字第八一六號判例參照）。另事實之認定，應憑證
    據，如未能發現相當證據，或證據不足以證明，自不能以推測或擬制之方法，以
    為裁判基礎（最高法院四十年台上字第八六號判例參照）。
  (二)甲訴人認定被告等有向教育部詐領專案費用之犯行，無非以證人陳靜江、曾明玲
    、陳儀蓉、陳佩玲、賴碧華、林玉文、李柏如等人之證詞，及有高師大八十二、
    八十三年度陳儀蓉、賴碧華、李柏如零星帳各項雜費對帳附卷可資佐證，為其論
    據。而認定被告等有詐領諮詢工作費用之犯行，則係以參與該諮詢專線之證人陳
    小娟、陳靜江、李淑貞及工讀生林玉文之證述，及有諮詢工作費印領清冊在卷可
    稽等情，為其論據。訊據被告乙○○、丙○○均堅決否認有前開詐領專案經費及
    諮詢工作費之情事，辯稱：特教中心有很多研究專案，助理及工讀生要研究之專
    案，有居於主導地位，有僅係配合協助，事實上他們都有參加多項之專案研究，
    伊等以渠等之名義申請各項經費，學校再於教育部撥下研究費後，給他們薪水
    ，並無不法，而暑假期間，特教中心諮詢專線輪值人員固停止輪值，但主任或教
    授及助教行政人員有上班，諮詢電話工作即由值班人員受理，伊等均有於暑假期
    間受理諮詢，若人不在辦甲室，始以電話答錄機應對等語。
  (三)關於被告等被訴冒領專案研究經費部分，經查：
    (1)陳靜江係副教授，其有參與附表二編號一之「國民教育及學前階段教育學生鑑
      定、安署、輔導工作計劃」專案之事實，已據其於高雄市調處調查時自承在卷
    （見調查卷第二九頁），並經其於本院前審到庭證述：「（你有沒有參與附表(二)
      之計劃﹖）我有參與，是我在執行」等語屬實（見本院上訴字卷第八九頁），
      且有被告乙○○在原審及本院前審提出之會議紀錄、函文、簽到記錄、簽呈、
      簽到簿、行程表、工作報告影本等在卷可證（見原審卷第四一－五十頁及本院
      上更(一)字卷第九八－一０八頁）；而陳靜江專長測驗輔導，其在八十一年十月
      所申報十萬元係其參與該專案工作項目「發展評估測驗工具」之酬勞，該款於
      八十一年十月二十七日由學校直接撥入其在郵局之帳戶，業據陳靜江在高雄市
      調處調查時供明，是甲訴人認陳靜江未參與上開「國民教育及學前階段教育學
      生鑑定、安置、輔導工作計劃」，即與事實不符。
    (2)曾明玲參與特教中心專案工作甚多，包括附表二編號九之「中重度智能不足功
      能性教學教材之編製及其適用性之研究」等專案，業經其於高雄市調處調查時
      供明（見調查卷第十九頁），並有被告乙○○在原審及本院前審提出之簽到紀
      錄、甲函、時程表、原始計劃書、教育局甲函、會議簽到簿、教學課本封底影
      本等證物在卷可查（見原審卷第五一－五四、五六、五八、五九頁及本院上更
      (一)字卷第一０八－一一二、一一四、一五一－一六三頁），足證曾明玲確有參
      與該項計劃，甲訴人認被告等以附表二編號九之名義虛偽報領專案經費，應係
      以曾明玲於高雄市調處調查時供稱助教丙○○在學校辦甲室向其表示要用其名
      義領取前述研究經費十萬元等語為據（見調查卷第二十頁），但查該專案預算
      表並無十萬元之項目，是該曾明玲在調查處之供述顯然記憶錯誤，有重大瑕疵
      ，自無可採。
    (3)附表二編號一之陳佩玲係教育部「國民教育及學前階段教育學生鑑定安置、輔
      導工作計劃」專案由該特教中心所請之工讀生，每月薪資為當年之之基本工資
      約一萬三千餘元，業據被告等供述在卷，則陳佩玲之薪資應由教育部撥下之該
      專案經費項下支付，自無疑問。陳佩玲於高雄市調處及檢察官偵查時供稱：伊
      是八十二年十月二十日到特教中心上班，丙○○有用伊名義領取八十二年七、
      八、九、十月等四個月之該專案之人事費，每月經費一萬三千餘元（見調查卷
      第四三頁及偵查卷第四六頁）；但查高師大會計帳冊在八十二年十一月、十二
      月間並無陳佩玲所指五萬二千元之支出，其所述與實情不符，且其並未提出四
      紙單據為證，其於高雄市調處供稱：「：：：這四張單據是八十二年七至十月
      薪資領據單，每張單據金額一萬三千餘元（尾數已忘記）」，於檢察官偵查中
      供稱：以伊人頭領了四個月人事費，每月好像一萬三千元等情，其就相關情節
      ，或供述「尾數已忘記」或稱「好像」等語，不盡明確而有瑕疵，自不能採為
      不利於被告等之認定。
    (4)附表二編號二、三、四、五之賴碧華係教育部專案經費所聘之助理，其以助理
      名義先後於八十三年二月二十四日、六月六日、八月二十四日出席在台灣師大
      召開之專案會議之事實，有被告乙○○在原審及本院前審提出之會議資料足資
      證明（見原審卷第六一頁、六二頁及本院上更(一)字卷第一一七頁）；又賴碧華
      參與之工作包括特教研討會之籌辦、特教叢書之編輯出版及「殘障學生第十年
      技藝教育計劃」、「殘障者社區化就業輔導實務研討會」等專案（前專案為教
      育部專案，後專案為內政部專案，皆由特教系陳靜江副教授主持，賴碧華所擔
      任之工作項目及費用支領係由陳靜江決定，特教中心在此專案之角色僅是行政
      支援而已），且其所領之三萬元、一萬元、一萬一千元等之經費，皆屬資料整
      理費、出席費或編撰費等情，除據被告乙○○供陳甚明外，並有賴碧華所參與
      編印出版之特殊教育叢書可證（該書封面影印附本院上訴字卷第八四頁），足
      證該賴碧華確有參與專案計劃並出席會議、編撰整理資料之事實，特教中心依
      其實際參與情形，據實請領各項經費，自無冒用賴碧華名義領取經費之不法情
      事。
    (5)附表二編號六之林玉文為教育部專案所請之工讀生，按月領基本工資，其所稱
      於八十三年五、六月間領取之一萬五千元，係屬專案之資料處理費，該款確有
      入其帳戶；又林玉文在特教中心係負責記帳、員工薪資之請領，包括填寫印
      領清冊皆係由其負責，此情業據其於高雄市調處供明（見調查卷第三五、三六
      頁），則其對於已請領一萬五千元顯係事先知情，特教中心應無冒領之情事。
    (6)附表二編號七之李柏如當時為大仁國中教師，參與特教中心專案工作甚多，有
      被告乙○○提出之座談會簽到記錄及高雄市政府教育局函文影本可證（見原審
      卷五一、五二、五九頁），李柏如有參與「學前身心障礙兒童教育模式之研究
      」之事實，亦有簽到簿影本一紙可稽（見本院上更(一)字卷第一五一頁），而該
      研究係「國民教育及學前階段教育學生鑑定、安置、輔導工作計劃」專案之子
      計劃，有甲函及研究報告節印影本存卷可查（見本院上更(一)字卷第一四八－一
      五０頁）足證李柏如係上開計劃之專案人員，則其於八十三年五月所領之經費
      六千元，為該專案之資料整理費，此為其應得之酬勞，被告等應無冒用其名義
      報領經費。
    (7)附表二編號十之陳儀蓉係特教中心依教育部之「國民教育及學前階段特殊教育
      學生鑑定、安置、輔導工作計劃」專案所聘請之助理，此為證人陳儀蓉在高雄
      市調處調查時所自承（見調查卷第二五頁），而高師大就陳儀蓉八十二年度零
      星帳各項雜費對帳表，流水帳號碼００四八五四、００四八五六，日期均為九
      月十日，流水帳００五０四九，日期九月二十二日，流水帳００五五三二，日
      期十月九日，流水帳００五八二一，日期十一月十一日，流水帳００六二九八
      ，日期十二月十日，共六筆，金額皆為三萬元，且備註欄均記載「國民教育及
      學前階段特殊教育學生鑑定、安置、輔導工作計劃」，此亦與陳儀蓉所供每月
      薪水三萬二千元相符，而觀諸陳儀蓉八十二年之郵局存摺明細（見原審卷第二
      ０一頁），九月十三日入帳三萬二千元、三萬一千八百六十元兩筆，九月二十
      四日入帳三萬一千五百三十三元，十月十三日入帳三萬一千五百三十三元、十
      一月十六日入帳三萬一千五百三十三元（十二月之明細則未附卷），此等各筆
      存款備忘錄所載（一三ＰＳＬ二五三三Ｂ）之代號相同，且與前開高師大之對
      帳表日期相近，應係高師大撥入之薪水無誤，至日期之所以與對帳表相差三、
      四日，應依於製作對帳表在先，撥入款項在後，此為作業程序之正常現象。又
      撥入陳儀蓉帳戶之款項，有較三萬二千元少一百四十元及四百六十七元之情形
      ，據本院以電話向高師大出納處詢問，該處人員复稱：之所以有短少些許金額
      ，應係扣除勞保費（按當時尚無健保）或其他費用，但確係薪水無誤，有本院
      電話詢問記錄可稽。而陳儀蓉係自八十二年七月開始上班，則該九月份所撥入
      帳之三筆款項，應係七、八、九月三個月之薪水，蓋陳儀蓉係特教中心依前開
      教育部專案所僱請之助理，教育部撥下專款較遲，此之所以有被告丙○○先以
      甲基金付給陳儀蓉七、八月薪水（但非按照應得之薪資給付），並交代陳儀蓉
      迨學校將薪水撥入郵局後，應領出交還丙○○，而陳儀蓉嗣後亦有領出二個月
      薪水交還之情事，又陳儀蓉係於八十二年七月中旬始上班，何以令付給全薪，
      此作業程序因無陳儀蓉十二月份及八十三年其離職時之存摺可供查對，本院無
      從明瞭學校有無多付半個月薪水，但被告等以前開專案請領經費，既無不實，
      亦不能因此而認被告等有無以陳儀蓉名義冒領專案經費之情事。
    (8)依證人即原高師大總務組長蔡國彬於本院前審證稱特教中心薪資及專案經費之
      核發，因撥款都是撥到個人帳戶，相關申請人都應知情，薪水是總務及人事單
      位一同作業，年度出納也會列印扣繳憑單之明細供當事人核對等語（見本院上
      更(二)字卷第一一六、一一七頁），即負責記帳及填寫員工薪資印領清冊之證人
      林玉文於本院前審亦證稱：沒有老師會將印章放在伊那裏，都是需要時找他們
      蓋章，如果申請其他費用，曹老師（即被告丙○○）會跟他們講，再由伊蓋章
      去申請，伊負責把單子填好，再送出去，當時大部分人都在同一辦甲室，他們
      知道有這一筆錢才可以領等語（見同上卷第二五一頁）。再依證人曾明玲於本
      院前審證稱：領錢有時簽名，有時蓋章，但是應該沒有把印章放在那裡等語（
      見同上卷第二二七頁），及參諸高師大函复本院之九十年八月六日（九十）高
      師大總納字第五一六七號函所載：「本校行政程序規定領取任何款項需填具五
      聯式申請單，經機關首長核定後由金融機關（郵局）負責撥款」（見同上卷第
      一八二頁）等情，足以證明在高師大特教中心之專案經費申請核發過程中，相
      關之申請人均不可能不知情，且均有蓋章申領，不可能有所謂盜用印章或冒領
      經費之情事。
    (9)證人蔡國彬於本院前審另證稱：因人員之編制有限，所以不只工讀生，連正式
      人員也必須做好幾個專案等語（見同上卷第一一七頁）；再依證人即接任被告
      乙○○為特教中心主任之蔡典謨於本院前審證稱：伊任內業務量非常大，工作
      是有彈性的，相互支援，不會因某專案任用的，就僅做該專案工作，其他不做
      等語（見本院上更(一)字卷第一二六頁）。證人陳靜江於本院前審亦證稱：開研
      習會時，都有特教系之工讀生或助理在幫忙等語（見同上卷第一九四頁），足
      見特教中心之助理或工讀生，除需參與任用其為助理或工讀生之專案以外，亦
      需參與特教中心其他專案、研究、計劃、研討會、編印教材、研習、資料整理
      等工作，其等既有參與其他專案等工作，則特教中心依實際參與情形，請領各
      項經費，自無冒用名義領取經費之不法情事可言。
    (10)綜上所述，特教中心均係依實際參與各項專案研究計劃之人員、項目據實請領
      各項經費，被告等並無虛偽報領專案研究經費之情事，應係該特教中心之部分
      助理及工讀生對於各項專案之瞭解流於以偏概全，產生誤解，且對於特教中心
      之行政運作程序不清楚，以致誤認其等被冒用領取經費，而為不利於被告等之
      供述，其等在高雄市調處之供述，既與實情不符，即不足採，此外又無其他積
      極確切之事證足證被告等有冒領經費之情事，被告等此部分被訴犯罪，尚屬不
      能證明。
  (四)關於被告等被訴詐領諮詢工作費部分，經查：
    (1)特教中心諮詢專線輪值人員於暑假期間一般均停止輪值，惟暑假期間行政人員
      仍須上班，故有關特殊教育之諮詢電話，仍由兼特教之行政人員處理一情，有
      國立高雄師範大學以八十四年七月四日（八四）高師大人字第三七一號函覆監
      察院之甲文在卷可稽（見原審卷第六三頁），而八十二年七、八月暑假期間，
      被告二人確有在特教中心處理諮詢專線工作，此有證人陳莉馨即特教中心助理
      在第一審所證稱：寒暑假也有過輪班、寒暑假有參加過諮詢專線等語（見原審
      卷第七八頁）；證人林松青在原審證述：「我有一個孩子是全盲，以前在八十
      二年、八十三年暑假都是乙○○輔導，都先打電話、做諮詢，平時也都有去，
      也與我討論學生問題，乙○○確實是被誣陷，都是特教中心幫了很大的忙，視
      盲者受惠很多」等語（見原審卷第二四頁）；證人胡美英在本院前審證稱：「
      （特教中心於暑假有否排老師值班？）有」、「（八十二年七、八月暑假有沒
      有和特教中心聯繫？）有，別的學校也有去諮詢」、「經常去，因我家住附近
      ，幾次我不記得了，都有看到曹老師和林主任」等語（見本院上訴卷第一四二
      頁）；證人林美淑在本院前審證稱：「我於暑假期間有去找他（指丙○○），
      或打電話給他，和他討論」等語（見同上卷第一一五頁）；證人呂淑貞在本院
      前審證稱：「（暑假八十二年八月間高師大有辦諮詢？有去特教中心有否看到
      被告？）有看到曹助教及乙○○教授」、「（丙○○有無在八十二年暑假期間
      參與諮詢服務？）確實是有」等語（見本院上訴卷第一五０頁、一五一頁），
      足資證明。再參以除被告乙○○及丙○○二人外，另有證人即特教中心教授陳
      靜江及講師蔡麗仙在八十二年暑假期間參與諮詢服務，並領有諮詢費一情，亦
      有高雄國立師範大學諮詢工作費印領清冊在卷可證（該印領清冊置於外證物「
      高雄師範大學特殊教育中心教授乙○○等不法案對照表」簿冊），參以證人陳
      靜江於本院前審審理中供稱：伊與前主任（指被告乙○○）及丙○○於八十二
      年暑假為諮詢專案服務，且有領諮詢工作費，因伊誤會係非正式值勤，所以誤
      認沒有諮詢等語（見本院上更(一)卷第一九三頁），益可證明被告二人於八十二
      年七、八月暑假期間，實際仍有作諮詢服務。至證人陳小娟、陳靜江雖於調查
      及偵查中證述八十二年暑假未有排班諮詢服務云云，惟查證人陳小娟在八十二
      年八月始任職，此為其於調查中所是認（見調查卷第三一頁），其於剛任職之
      間，尚未正式進入狀況，其證言能否採信尚有疑義；另證人陳靜江部份，依高
      師大八十二年七月份、八、九月諮詢工作費印領清冊所示（本院卷第一四九至
      一五０頁），證人陳靜江在八十二年七月份具領三千五百元，同年八、九月份
      扣除六％稅額四百二十元，則具領六千五百八十元；蔡麗仙則於七月份具領四
      千二百元，八、九月份具領七千五百六十七元（已扣除稅額），且為證人陳靜
      江於本院前審審理中已明確證稱：伊與乙○○及丙○○於八十二年暑假有實際
      為諮詢專案服務，且有領諮詢工作費等情，已如前述，足見證人陳小娟、陳靜
      江於偵查中所言，核與事證不符，自難採取。另外被告丙○○於調查中自白八
      十二年暑假未有排班諮詢服務，及證人李淑貞於偵查中所言供述八十二年暑假
      未有排班諮詢服務云云，應係指參與非寒暑假特教中心諮詢專線輪值人員（助
      理或工讀生），於暑假期間未再編排渠等輪值而言，惟暑假期間行政人員仍須
      上班，有關特殊教育之諮詢電話，仍由兼特教之行政人員處理等情，如前所述
      ，則被告丙○○調查站中自白及證人李淑貞所述，亦難遽採為不利被告之認定
      。
    (2)再者，經本院向高師大查詢被告二人於八十二年七、八月暑假期間，到校處理
      一般行政業務，是否領加班費及值班費，該校則以：「經查本校帳務資料，並
      無登錄所詢該員於該期間內因處理學校一般行政業務而領有加班費或值班費之
      記錄；惟查得本校有一筆支出傳票，付給被告二人八十二年七月及八至九月之
      專案諮詢工作費，該工作費應係由教育部專案補助款中就特殊教育諮詢（電話
      ）專線排定輪值人員所提供勞務之對價」見覆，有該校九十年三月十二日、五
      月二日、九十高師大人字第一四八０號、二八一六號函可參（見本院上更(二)卷
      第一二八頁、一四七頁），足見被告二人除領取諮詢工作費外，並無再領取加
      班費或值班費之行為；而被告二人既有實際為諮詢行為，自難認係詐領。
      綜上所述，被告二人並無詐領八十二年七、八月暑假諮詢費，此部份犯罪亦屬
      不能證明，
三、查被告乙○○係高師大特殊教育系教授，並兼任高師大特教中心主任，負責執行
    由教育部委託或自行規畫經教育部核准，並編列預算之特殊教育輔導工作；被告
    丙○○則係高師大特教系及特教中心助教，負責處理特教中心之一切行政事宜，
    二人均係依據法令從事甲務之人員。核被告二人利用聘用助理、工讀生之機會，
    連續向新聘助理及工讀生詐取薪資之行為，係犯八十一年七月十七日修正甲布貪
    污治罪條例第五條第一項第二款之利用職務上之機會詐取財物罪（按行為後法律
    有變更者，適用裁判時之法律，但裁判前之法律有利於行為人者，適用最有利於
    行為人之法律，刑法第二條第一項定有明文。本件被告犯罪時間係八十二年至八
    十三年間，被告犯罪行為後，貪污治罪條例於八十五年十月二十三日修正甲布之
    第五條第一項第二款利用職務上之機會詐取財物罪，其法定最高本刑雖均為七年
    以上有期徒刑，惟修正後規定得併科罰金新台幣六千萬元以下罰金，顯較修正前
    所規定得併科罰金二百萬元以下罰金為重，依刑法第二條第一項但書之規定，應
    適用修正前最有利於行為人之法律即八十一年七月十七日修正甲布之貪污治罪條
    例）。被告等二人之間所有犯意之連絡及行為之分擔，均應論以共同正犯。其等
    先後多次犯行，時間緊接，所犯又係構成要件相同之罪名，顯係各基於同一概括
    之犯意，應依連續犯之規定，以一罪論。又按貪污治罪條例第六條第一項第一款
    規定所謂抑留不發職務上應發之財物，係指行為人對於職務上應即時發給之財物
    無故抑留不發給而言。本件特教中心所聘用之助理、工讀生之薪資，係由高師大
    發給，渠等之薪資並非被告等二人職務上應發給之財物，被告等二人不過係向新
    聘用助理或工讀生謊稱其未滿一個月及第一個月薪資為酌給或半薪，而被告等二
    人或要被害人於薪資匯入帳戶後提領半數或部分薪資交由被告丙○○，或先由丙
    ○○給付部分薪資或半薪，再要渠等於薪資匯入帳戶後，全數領出交給丙○○，
    尚難憑此認定被告等二人此行為係觸犯上述抑留不發職務上應發之財物罪，起訴
    法條引用該法條，顯係贅引，本院不予論列。查被告乙○○因特教中心行政經費
    短絀，為應付特教中心各項雜費支出及甲務交際所需，不諳法律規定，誤滔法網
    ，另丙○○受命執行涉法，渠等二人所涉利用職務上之機會詐取財物，所詐得金
    額並非鉅大，犯後並已將詐取薪資所得部分返還給被害人，足見其二人已知錯誤
    ，本件之最輕法定本刑為有期徒刑七年，本院認如科處最低度刑，猶嫌過重，客
    觀上足以引起一般人同情，爰依刑法第五十九條之規定減輕其刑。又被告二人於
    高雄市調查處調查時，已對前述犯行自白在卷，應依上開貪污治罪條例第八條後
    段之規定遞減輕其刑。
四、原審予以被告等二人論罪科刑，固非無見；然查(一)被告等並未詐領專案研究計劃
    經費及冒領諮詢工作費，已如前述，原判決認被告等此部分均成立犯罪，尚有未
    洽，(二)行為後法律有變更者，適用裁判時之法律，但裁判前之法律有利於行為人
    者，適用最有利於行為人之法律，刑法第二條第一項定有明文。本件被告犯罪時
    間係八十二年及八十三年間，被告犯罪行為後，貪污治罪條例於八十五年十月二
    十三日修正甲布之第五條第一項第二款利用職務上之機會詐取財物罪，其法定最
    高本刑雖均為七年以上有期徒刑，惟修正後規定得併科罰金新台幣六千萬元以下
    罰金，顯較修正前所規定得併科罰金二百萬元以下罰金為重，依刑法第二條第一
    項但書之規定，應適用修正前最有利於行為人之法律即八十一年七月十七日修正
    甲布之貪污治罪條例，原判決未比較適用最有利於被告之八十一年七月十七日修
    正甲布貪污治罪條例之規定，尚有未洽。被告二人上訴意旨，否認詐領專案研究
    計劃經費及諮詢工作費部分，為有理由，但否認其餘犯罪，指摘原判決不當，則
    無理由，惟原判決既有可議，即屬無可維持，應予撤銷改判。爰審酌被告等二人
    均受高等教育，從無前科紀錄，素行良好，念其二人於擔任高師大特教中心主任
    及助教期間，勤勉從甲，致力於該中心教務之推動，惟因行政經費不足，乃以上
    述行為籌措費用，供作該中心雜支消費，中心人員之交通、誤餐費，及特教系教
    授聚會、聯誼之花費，且犯後於調查中坦承犯行，乙○○基於主導地位情節較執
    行者丙○○重等一切情狀，爰分別量處如主文所示之刑，並均依同條例第十六條
    規定，分別諭知褫奪甲權二年。被告等二人因本件犯行所得財物，除附表一所示
    詐取部分已事先發還被害人賴碧華等人，此情已據賴碧華等人供明在卷，復有退
    還款項印領清冊乙份在卷可佐，自毋庸諭知追繳。查被告等二人未曾受有期徒刑
    以上刑之宣告，有臺灣高等法院被告全國前科表可按，其中丙○○平日犧牲假日
    開辦媽媽教育，義務教導鄰里美語有成，並擔任三民國中九十學年度資源班（附
    設身心障礙類學生）指導教授，亦有獎狀、聘書及里長證明書足參，足徵其熱心
    甲益，目前又任職於弘光技術學院，且有著作發表，有其提出之期刊及書籍可參
    ；被告乙○○已自高師大離職，現任職於臺灣科技大學教授，且自七十二年間起
    至今，不斷在期刊上發表論文（計有四十三筆），或出版書籍（計有五十種），
    有資料清單書籍及封面可參，足見其仍致力於特殊教育及其他領域之學術研究，
    又本案自發案迄今，已逾八年，其二人經此偵、審程序及判刑之教訓後，應知警
    惕，信無再犯之虞，本院認彼二人所宣告之刑，均以暫不執行為適當，爰併宣告
    緩刑五年，以啟自新。至被告等被訴冒領專案研究經費及詐領諮詢工作費犯罪不
    能證明部分，因甲訴人認與科刑部分有連續犯或牽連犯之裁判上一罪關係，爰不
    另為無罪之諭知，附此明。
據上論斷，應依刑事訴訟法第三百六十九條第一項前段、第三百六十四條、第二百九
十九條第一項前段、八十一年七月十七日修正甲布之貪污治罪條例第五條第一項第二
款、第八條、第十六條，刑法第十一條前段、第二條第一項但書、第二十八條、第五
十六條、第五十九條、第三十七條第二項、第七十四條第一款，判決如主文。
本案經檢察官彭南雄庭執行職務。
中    華    民    國     九十二     年       九       月     三十       日
                              臺灣高等法院高雄分院刑事第四庭
                                  審判長法官  蕭權閔
                                        法官  李嘉興
                                        法官  陳啟造
右正本證明與原本無異。
如不服本判決應於收受本判決後十日內向本院提出上訴書狀，其未述上訴理由者，
並得於提起上訴後十日內向本院補提理由書狀（均須按他造當事人之人數附繕本)「
切勿逕送上級法院」。
                                      書記官  黎  珍
中    華    民    國     九十二     年       十       月       一       日
附錄本判決論罪之法條：
貪污治罪條例第五條第一項第二款：
有左列行為之一者，處七年以上有期徒刑，得併科新臺幣二百萬元以下罰金：
二、利用職務上之機會，詐取財物者。
附表一
┌──┬─────┬─────────┬─────────────┐
│編號│被  害  人│  詐  取  時  間  │  詐  取  金  額(新台幣)  │
├──┼─────┼─────────┼─────────────┤
│ 一 │李  淑  貞│八十二年六、七月間│  二萬零三百零八元        │
├──┼─────┼─────────┼─────────────┤
│ 二 │陳  儀  蓉│八十二年七、八月間│  四萬三千元              │
│    │          │八十三年二月間    │                          │
├──┼─────┼─────────┼─────────────┤
│ 三 │曾 瓊  慧│八十二年八、九月間│  一萬八千零六十六元      │
│    │          │八十三年七月間    │                          │
├──┼─────┼─────────┼─────────────┤
│ 四 │林  英  利│八十二年九月間    │  一萬七千元              │
├──┼─────┼─────────┼─────────────┤
│ 五 │陳  佩  玲│八十二年十月間    │  三千四百五十元          │
├──┼─────┼─────────┼─────────────┤
│ 六 │林  玉  文│八十二年十月間    │  二千四百五十元          │
├──┼─────┼─────────┼─────────────┤
│ 七 │賴  碧  華│八十三年三月間    │  一萬六千元              │
└──┴─────┴─────────┴─────────────┘
附表二
┌──┬─────┬──────┬────────────┬─────┐
│編號│申請名義人│ 報領時間   │   專    案    名    稱 │ 金     額│
├──┼─────┼──────┼────────────┼─────┤
│    │          │ 年7.8.9. │國民教育及學前階段教育學│          │
│ 一 │ 陳佩玲   │ 10.月（於 │生鑑定、安置、輔導工作計│五萬二千元│
│    │          │ 、月間 │劃                      │          │
│    │          │ 申報）     │                        │          │
├──┼─────┼──────┼────────────┼─────┤
│ 二 │ 賴碧華   │ 年４月間 │輔導區特殊教育研討會    │三萬元    │
├──┼─────┼──────┼────────────┼─────┤
│ 三 │ 賴碧華   │ 同      上 │編印出版特殊教育叢書及教│一萬元    │
│    │          │            │材                      │          │
├──┼─────┼──────┼────────────┼─────┤
│    │          │            │殘障學生接受第十年技藝教│          │
│ 四 │ 賴碧華   │ 同      上 │育（性格及行為異常組）專│一萬一千元│
│    │          │            │題研究計劃              │          │
├──┼─────┼──────┼────────────┼─────┤
│ 五 │ 賴碧華   │ 同      上 │殘障者社區化就業輔導實務│一千元    │
│    │          │            │研習                    │          │
├──┼─────┼──────┼────────────┼─────┤
│ 六 │ 林玉文   │ 年５、６ │資料整理費              │一萬五千元│
│    │          │ 月間       │                        │          │
├──┼─────┼──────┼────────────┼─────┤
│    │          │            │國民教育及學前階段教育學│          │
│ 七 │ 李柏如   │ 年５月間 │生鑑定、安置、輔導工作計│六千元    │
│    │          │            │劃                      │          │
├──┼─────┼──────┼────────────┼─────┤
│    │          │            │國民教育及學前階段教育學│          │
│ 八 │ 陳靜江   │ 年１０月間 │生鑑定、安置、輔導工作計│十萬元    │
│    │          │            │劃                      │          │
├──┼─────┼──────┼────────────┼─────┤
│    │       │            │中重度智能不足功能性教學│          │
│ 九 │ 曾明玲   │ 年初     │教材之編製及其適用性之研│十萬元    │
│    │          │            │究                      │          │
├──┼─────┼──────┼────────────┼─────┤
│    │          │            │國民教育及學前階段教育學│          │
│ 十 │ 陳儀蓉   │ 年９月間 │生鑑定、安置、輔導工作計│六萬四千元│
│    │          │            │劃                      │          │
└──┴─────┴──────┴────────────┴─────┘
                                                                    ＡＦ


司法院資訊處製作；財團法人民間司法改革基金會備份。
